【裁判字號】    98,台上,7799
【裁判日期】    981224
【裁判案由】    違反貪污治罪條例
【裁判全文】
最高法院刑事判決            九十八年度台上字第七七九九號
上  訴  人  台灣高等法院檢察署檢察官
上  訴  人
即  被  告  甲○○
            乙○○
共      同
選任辯護人  吳義雄律師
上  訴  人
即  被  告  丙○○
            丁○○原名徐惠祥.
上列上訴人等因被告等違反貪污治罪條例案件，不服台灣高等法
院中華民國九十八年九月一日第二審更審判決（九十八年度上更
(二)字第三０七號，起訴案號：台灣板橋地方法院檢察署八十九年
度偵字第一六九三二號），提起上訴，本院判決如下：
    主  文
原判決撤銷，發回台灣高等法院。
    理  由
本件原判決認定上訴人即被告甲○○、乙○○、丙○○、丁○○
等人（下稱甲○○等四人）有原判決事實欄所載犯行，因而撤銷
第一審之科刑判決，改判依修正前刑法第五十六條連續犯、第五
十五條牽連犯規定，論處甲○○、乙○○共同連續依據法令從事
公務之人員，對於主管之事務，明知違背法令，直接圖私人不法
利益罪刑；丙○○、丁○○共同連續非依據法令從事公務之人員
，與依據法令從事公務之人員，對於主管之事務，明知違背法令
，直接圖私人之不法利益罪刑，固非無見。
惟：(一)、科刑之判決書，須將認定之犯罪事實詳記於事實欄，然
後於理由內逐一說明其憑以認定之證據，並使主文、事實及理由
均相一致，方為適法，倘彼此齟齬，或前後記載不相適合，即屬
判決理由矛盾之當然違背法令。查：原判決理由說明甲○○等
四人於行為後，貪污治罪條例第六條第一項第四款之圖利罪，分
別於民國八十五年十月二十三日、九十年十一月七日經修正公布
，比較甲○○等四人行為時法及裁判時法之刑度及適用之結果，
新法對甲○○等四人並未較舊法為有利，自應適用舊法即行為時
法（八十五年十月二十三日公布之貪污治罪條例）論處等由（見
原判決書第二十一頁第十行至倒數第五行、第二十三頁第九行、
第十行）。乃原判決主文竟依九十年十一月七日修正公布之該條
規定，贅為諭知：「……『明知違背法令」……」等語，已有未
合。原判決事實先認定丁○○、丙○○參與台北縣蘆洲市公所
八十七年教師節旅行箱採購案、八十七年重陽敬老毛毯採購案及
八十八年兒童節禮品採購案時，為達成形式上至少三家廠商參與
投標之規定，乃分別向盈勵興業有限公司、尚好百貨行，或鉅谷
企業有限公司、詠情（原判決部分誤載為詠晴）國際企業有限公
司，或龍和文具股份有限公司、明德辦公用具股份有限公司借牌
參與投標（見原判決書第三頁倒數第六至第五行、第四頁倒數第
三行至第五頁第一行、第四頁倒數第四至第三行），似認上開公
司均同意借牌予丁○○、丙○○以陪標台北縣蘆洲市公所經辦之
上開各採購案。倘若非虛，丁○○、丙○○以上開各公司做為陪
標廠商，縱如原判決所認定台北縣蘆洲市公所嗣於上開各採購案
開標時，甲○○等四人明知並未實質比價，仍由乙○○或利用不
知情之乙○○代理人陳志盛為紀錄，製做實質並未比價之內容不
實之台北縣蘆洲市公所比價紀錄公文書，經由現場不知情之主持
人黃劍輝、監標人林明春，或李月鈴等簽名於該公文書上，再交
由相關承辦人員附卷，辦理簽約等後續事宜以行使之，而犯刑法
第二百十六條、第二百十三條之行使公務員登載不實文書罪等情
。惟上開各公司既已同意借牌陪標，甲○○等四人此部分行為似
不足以生損害於上開各公司。乃原判決事實繼又認定甲○○等四
人此部分行為，亦足以生損害於不知詳情之上開各公司，且認上
開各公司人員均不知情（見原判決書第四頁第九、第十行，第五
頁第十、第十一行，第六頁第八、第九行），自有理由矛盾之違
誤。再者，原判決就上開各公司是否同意借牌陪標，除援引證人
即龍和文具股份有限公司負責人林炎同、及丙○○、丁○○之自
白外，並未明其他公司亦有同意借牌陪標之依據，亦有理由不
備之違誤。台北縣蘆洲市公所八十七年教師節旅行箱採購案，
其採購規格，依卷附盈勵興業有限公司參與投標之估價單所載為
「長五十七公分、寬三十七公分、高二十三公分」（見他字第一
二九三號卷第三七六頁），與扣案之丙○○筆記本上記載「高五
十五公分、長二十二公分皮箱」（見他字第一二九三號卷第三四
八頁）不同；原判決事實記載「丙○○於八十七年七月初，即透
過管道知悉，蘆洲市公所教師節禮品將採購旅行箱及採購之大致
規格，乃於其筆記本內……註記『皮箱＠高五十五公分、長二十
二公分……』等字樣，……嗣甲○○、乙○○於八十七年九月初
某日，果決定採購如上規格之旅行箱……」等語（見原判決第三
頁第十五至十八行），似與卷內資料不盡相符。再者，原判決理
由說明本件卷證，除甲○○等四人及其辯護人爭執之部分（即甲
○○等四人於法務部調查局台北縣調查站〈下稱台北縣調站〉所
為之陳述）外，本件認定事實所引用之人證，並無證據證明係公
務員違背法定程序所取得，且檢察官、甲○○等四人及其辯護人
於審判期日對法院提示之卷證，均表示沒意見，依刑事訴訟法第
一百五十九條之五之規定，均有證據能力等情（見原判決書第九
頁第五至十三行），並援引證人黃育民、林碧霜、陳文澤（判決
書部分誤載為陳文潭）、吳銘銓、張粵芳、林明春、林炎同等人
於台北縣調站之陳述，作為論罪之依據。惟甲○○、丙○○、丁
○○之辯護人於原審行準備程序即主張被告以外之人於台北縣調
站所述，係審判外之陳述，屬傳聞證據，沒有證據能力等情（見
原審卷第四十三頁），且依原審審判期日之筆錄所載，審判長於
提示並訊問對該等證人之證述有何意見時，甲○○等四人及辯護
人亦答稱「如前所述及狀所載」」等語（見原審卷第八十四頁）
。原判決認上開證人於台北縣調站所為之陳述，依刑事訴訟法第
一百五十九條之五之規定，應有證據能力，亦與卷內資料不相符
合。此部分亦有理由矛盾之違誤。甲○○、乙○○辦理台北縣
蘆洲市八十七年教師節旅行箱採購案，係採公告比價之方式辦理
等情，為原判決所認定（見原判書第三頁倒數第七行）。乃原判
決理由明「其等辦理採購物品，不依規定擇覓『通訊比價』之
廠商，私下接受被告丁○○提供之三家公司作為『通訊邀商』比
價之廠商……甚至遲延寄發『邀商比價』公文，若非如此，媚之
蒂公司豈可能順利得標……」等語（見原判決書第十二頁第十二
至第十六行），似又認該採購案係採「通訊比價」之方式辦理，
亦有未合。(二)、八十五年十月二十三日公布施行之貪污治罪條例
第六條第一項第四款所規定之圖利罪，行為人所圖私人之利益須
可轉換為財產上之不法利益，並可計算其數額，始與法意相符，
此觀同條例第十二條：「犯第四條至第六條之罪，情節輕微，而
所得或所圖得財物或不正利益在新台幣五萬元以下者，減輕其刑
」之規定自明；是公務員直接或間接圖取私人何種不法利益？所
圖得不法利益之數額若干？攸關其所犯之圖利罪有否上開減輕其
刑規定適用之判斷，自應於判決事實欄詳實審認、記載，以彰顯
不法利益之具體事實，並於理由內說明其憑據，始足為正確適用
法律之依據。又一般合法之政府採購案，得標廠商於履行採購案
，在扣除材料成本、管銷費用（即運輸、包裝等人事費用）及必
要之稅捐後，並應有合理之利潤，然得標廠商若係因承辦之公務
員違背法令規定，使本應流標之採購案，因該公務員之違法行為
，而使得標廠商得以承作該採購案，則上開所指之合理利潤，即
屬該得標廠商本不應取得，而違法取得之不法利益。原判決事實
欄雖認定甲○○等四人於經辦八十七年教師節旅行箱採購案、八
十七年重陽敬老毛毯採購案及八十八年兒童節禮品採購案，因違
背法令規定，因而使媚之蒂國際企業有限公司（下稱媚之蒂公司
）不法標得上開各採購案，獲得得以販賣新台幣（下同）二百四
十七萬五千元、四百六十七萬八千八百元及一百一十七萬三千八
百零八元（媚之蒂公司原以一百八十八萬六千四百十元得標，嗣
因公所預算不足刪減採購，以一百一十七萬三千八百零八元核付
貨款）之商品予台北縣蘆洲市公所之不法利益等情（見原判決書
第四頁第十至十二行，第五頁第十一至十三行，第六頁第九至十
二行）。然原判決對於媚之蒂公司承作上開各採購案，於每一件
採購案所獲取之不法利益究為若干？既未於事實欄內予以明確認
定、記載，並於理由內加以說明，致本院對所適用法律之當否無
從判斷，亦有未合。又原判決雖認定台北縣蘆洲市公所八十八年
兒童節禮品採購案，媚之蒂公司原以一百八十八萬六千四百十元
得標，嗣因公所預算不足刪減採購，以一百一十七萬三千八百零
八元核付貨款等情；惟依卷附台北縣蘆洲市公所簽呈所載「八十
八年兒童節禮物計採購一百九十萬五千二百四十八元。原擬由五
、一、二項下支應……截至目前為止僅剩一百一十七萬三千八百
零八元。故兒童節禮物經費擬由五、一、二項下支應一百萬元正
。餘款擬由十三、一、二業務費項下勻支……」，嗣經蘆洲市公
所主計室主任林明春簽擬「五、一、二項下支應一百一十七萬三
千八百零八元，不足七十三萬一千四百四十元一百萬元，由十三
、一、二項下勻支」，並經甲○○（主任秘書）批准等節（見偵
字第一六九三號卷(二)第一三二頁）。似與原判決所認定之數額不
同，則該採購案，台北縣蘆洲市公所究支付媚之蒂公司多少款項
？亦有再予調查、釐清之必要。(三)、法院對於未經起訴之犯罪，
除與已起訴之犯罪有審判不可分之情形外，不得加以審判，刑事
訴訟法第二百六十八條定有明文。原判決雖明除原判決附表編
號十八、二十一、三十以外之三十一件採購案，因查無證據足以
證明甲○○等四人有共同圖利媚之蒂公司之犯行，且公訴人認上
開部分與已起訴並經論罪部分有裁判上一罪關係，爰不另為無罪
之諭知等情（見判決書第二十五頁之參、一、(二)不另為無罪之諭
知部分）。惟檢察官起訴書原記載「……其他採購案：經查自八
十七年三月至八十八年六月間蘆洲市公所共發包約三十五件禮品
採購案，除前述三件（即原判決附表編號十八、二十一、三十）
外，尚有二十七件採購案……其中包括八十七年度兒童節……等
案（按起訴書實際上僅列載原判決書附表編號一、二、四、五、
七至十二、十四至十六、十九、三十三及三十四等十六案），承
辦人乙○○均未依規定進行市場訪價，且其明知程序不合法，仍
指定媚之蒂公司承作，圖利金額達一百萬餘元……」等語，因檢
察官就此部分起訴範圍並不明確，第一審檢察官乃於九十三年二
月十二日、同年四月八日及同年五月十八日當庭及具狀更正補充
起訴書犯罪事實欄關於其他採購案之部分，除原判決附表編號十
八、二十一、三十之外，尚有二十六件採購案（即除起訴書已列
載之上開十六案外，另補充原判決附表編號三、二十、二十二至
二十五、二十九、三十一、三十二等九案，及原判決附表未記載
之八十七年五月五日尼加拉瓜邀請考察訪問禮品採購案），此有
第一審筆錄及檢察官補充理由書、論告書在卷可憑（見第一審卷
(二)第一四四、一四五頁，及卷(三)第五十二、三二一至三二二頁）
。原判決附表編號六、十三、十七、二十六、二十七、二十八等
六案，似非檢察官所起訴之範圍，而原判決理由又明並無證據
足以證明甲○○等四人就此六件採購案亦涉有圖利之犯嫌，則此
六件採購案與原判決論罪科刑部分似無裁判上一罪之關係，揆諸
上開說明，原判決就檢察官所未起訴之該六件採購案併為審理，
亦有未受請求之事項予以判決之違誤。另就檢察官補充關於尼加
拉瓜邀請考察訪問禮品採購案部分，則有已受請求事項未予判決
之違誤。(四)、刑法第三十一條第一項已於九十五年七月一日修正
公布實行，自原規定「因身分或其他特定關係成立之罪，其共同
實施或教唆幫助者，雖無特定關係，仍以共犯論」，修正為「因
身分或其他特定關係成立之罪，其共同實行教唆幫助者，雖無特
定關係，仍以正犯或共犯論。但得減輕其刑」，比較新舊法結果
，新法既有「得減輕其刑」之規定，修正後之規定顯較有利於行
為人。原判決認定丙○○、丁○○雖無公務員身分，惟與有公務
員身分之甲○○、乙○○共同圖利媚之蒂公司，及共同行使公務
員登載不實文書罪，依貪污治罪條利第三條規定、刑法第三十一
條第一項規定，仍應以共同正犯論等情（見原判決書第二十三頁
第五至八行、同頁第倒數第十行至第八行）。則丙○○、丁○○
就所犯上開二罪，是否能適用修正後刑法第三十一條第一項關於
減輕其刑之規定，原判決未予比較說明，亦有未當。(五)、刑法第
二百十三條公務員職務上登載不實罪，係以公務員明知為不實之
事項，而故意登載於其職務上所掌之公文書而言，其犯罪主體為
職掌製作公文書之公務員；至同法第二百十四條使公務員登載不
實文書罪，係利用公務員不知情或受欺罔，而將不實之事項登載
在職務上所掌公文書，其犯罪主體為凡使公務員為不實登載之人
均屬之，包括其身分亦為公務員之人在內。故如無職掌製作公文
書權限之公務員明知為不實之事項，竟利用有此權限之他公務員
而使之登載，該使為登載之人雖亦具公務員之身分，僅能論以刑
法第二百十四條之使公務員不實登載罪，應無論以同法第二百十
三條之公務員登載不實罪之間接正犯之餘地。台北縣蘆洲市公所
八十七年重陽敬老毛毯採購案、八十八年兒童節禮品採購案，該
兩案於八十七年十月十二日、八十八年三月二十六日開標時，關
於「台北縣蘆洲市公所開標紀錄表」、「台北縣蘆洲市公所比價
紀錄表」之公文書，其製作人均係陳志盛等情，有上開二份紀錄
表附卷可參（見偵字第一六九三二號卷(二)第十七、一一八頁）。
陳志盛或因業務代理關係，而於開標當日代理乙○○製作上開二
份紀錄表（上開二份紀錄表之紀錄人欄簽署「陳志盛代」，且乙
○○於台北縣調站曾供稱：八十七年十月十二日該重陽敬老毛毯
採購案開標時，伊正在接受「委升薦任」之訓練等語〈見他字第
一二九三號卷第九十一頁反面〉），然仍不失為係該二份紀錄表
之製作人。原判決事實欄記載甲○○等四人利用不知情之乙○○
代理人為紀錄，製作並行使上開二份不實內容之紀錄表（即公文
書）等情（見原判決書第五頁第四至第九行、第六頁第三至第七
行）。如果無訛，則甲○○等四人此部分所犯，究係刑法第二百
十六條、第二百十三條之罪，或同法第二百十六條、第二百十四
條之罪，即非無研求之餘地。上訴意旨指摘原判決違法，尚非全
無理由，應認原判決仍有撤銷發回之原因。又原判決不另為無罪
諭知（見原判決書第二十五頁理由欄參、）部分，基於審判不可
分原則，應併予發回。另原判決雖認台北縣蘆洲市公所八十七年
教師節旅行箱採購案於八十七年九月二十四日開標時，台北縣蘆
洲市公所比價紀錄表之製作人係乙○○等情（見原判決書第四頁
第四行），然卷附該紀錄表影印本並未影印紀錄人欄部分（見偵
字第一六九三二號卷第七十二頁、第一審卷(四)第九十六頁），本
院無從查核；另原判決附表編號十八所示之八十七年教師節旅行
箱採購案之得標及支付金額欄似為二百四十七萬五千元，而非二
百六十三萬五千二百元。案經發回更審，宜併注意及之。
據上論結，應依刑事訴訟法第三百九十七條、第四百零一條，判
決如主文。
中    華    民    國  九十八  年   十二   月  二十四  日
                      最高法院刑事第十三庭
                          審判長法官  賴  忠  星
                                法官  呂  丹  玉
                                法官  吳      燦
                                法官  施  俊  堯
                                法官  蔡  名  曜
      本件正本證明與原本無異
                                      書  記  官
中    華    民    國  九十八  年   十二   月  二十九  日
                                                      Ｅ

司法院資訊處製作；財團法人民間司法改革基金會備份。
